【裁判字號】    95,家訴,123
【裁判日期】    950718
【裁判案由】    給付扶養費
【裁判全文】
臺灣臺中地方法院民事判決             95年度家訴字第123號
原      告  丙○○
法定代理人  甲○○
訴訟代理人  林石猛律師
            蔡坤展律師
            鄭瑞崙律師
複  代理人  鍾美馨律師
被      告  乙○○
上列當事人間請求給付扶養費事件，本院於民國九十五年七月四
日言詞辯論終結，判決如下：
    主      文
被告應給付原告新台幣肆萬玖仟伍佰拾陸元。
被告應自民國九十五年八月一日起至民國一百一十一年一月二十
一日原告成年之日止，按月於每月十日給付原告新台幣陸仟壹佰
玖拾貳元。如有一期遲誤履行，其後之給付視為全部到期。
原告其餘之訴駁回。
訴訟費用由被告負擔二分之一，餘由原告負擔。
本判決原告勝訴部分，於確定前已到期部分得假執行。
    事實及理由
壹、按扶養之方法，由當事人協議定之；不能協議時，由親屬會
    議定之，民法第一千一百二十條定有明文。本件原告請求被
    告給付扶養費，係因扶養義務之有無及扶養費用數額發生爭
    執，非屬扶養方法之爭議，故無庸經親屬會議定之，先予敘
    明。
貳、原告主張：
一、原告之母甲○○與被告於民國九十年十月二日結婚，並育有
    未成年子女即原告丙○○（男、九十一年一月二十一日生）
    一人，嗣甲○○與被告於九十四年十一月十四日離婚，並約
    定原告之權利義務之行使或負擔由甲○○任之。按父母對於
    未成年子女有保護教養之義務，所稱保護教養包括扶養義務
    ，此項義務不因結婚經撤銷或離婚而受影響，被告既為原告
    之父，被告自有給付原告扶養費用之義務。又被告與甲○○
    當初離婚時，會承諾原告之權利義務之行使或負擔由甲○○
    任之，係因甲○○表明欲攜原告前往美國接受更好的教育，
    認以美國護士之薪水應足夠負擔甲○○及原告所有之開銷，
    即便返臺後，亦願單獨承擔其生活費用，但甲○○當時忽略
    保母費問題。另原告現居高雄市，依行政院主計處編印之中
    華民國臺灣地區高雄市九十三年度家庭收支調查報告表，平
    均每人每月應支出之消費支出為新臺幣（下同）一萬六千七
    百八十六元（元以下四捨五入，下同），原告每月收入固有
    三萬八千元，但因甲○○行使原告之權利義務，須花時間照
    顧原告，且甲○○雖名下有高雄市公寓乙戶，但尚積欠其母
    一百多萬元及積欠銀行貸款四十七多萬元，被告則月入三萬
    元，並未積欠債務，雖被告表明尚應扶養其父母，但甲○○
    亦有父母要扶養，是被告應負擔原告每月一萬二千元為妥等
    語。並聲明：被告應自九十四年十二月起至原告成年之日止
    ，按月於每月十日給付原告一萬二千元，並願供擔保請准宣
    告假執行。
參、被告則以：原告之母甲○○與被告離婚時，甲○○因其所得
    比較多，既要求行使原告之權利義務，被告即無扶養義務，
    且當時甲○○因有親屬住在美國，其有意攜原告前往美國接
    受更好的教育，願負擔原告所有之開銷，即便返臺後，亦願
    單獨承擔其生活費用，而今原告反而要求扶養費用，殊不合
    理，且被告每月收入僅三萬元，名下並無資產，被告之父雖
    有退休俸，但每月金額不知，母親則無退休金，且身罹糖尿
    病，常需看診，均須被告奉養，被告每月至多僅能負擔三千
    元等語置辯。並聲明：原告之訴駁回。
肆、得心證之理由
    本件應予審酌者，甲○○是否與被告約定子女扶養均由甲○
    ○負擔之契約，如有，是否得以拘束原告？原告得向被告請
    求給付之扶養費數額為多少？
一、按父母對於未成年子女，有保護及教養之權利義務；父母對
    於未成年子女之扶養義務，不因結婚經撤銷或離婚而受影響
    。民法第一千零八十四條第二項及第一千一百十六條之二分
    別定有明文。所謂保護及教養之權利義務，包括扶養在內。
    經查：
(一)原告主張，被告與原告之母甲○○前為夫妻關係，嗣於婚姻
    關係存續中即九十一年一月二十一日育有原告，甲○○與被
    告於九十四年十一月十四日協議離婚，並約定由甲○○行使
    負擔原告之權利義務，離婚後被告並未給付原告絲毫扶養費
    之事實，為被告所不爭執，並據提出戶口名簿影本乙份、戶
    籍謄本正本四份為證，此部分主張，堪信為真實。
(二)本件被告與甲○○既係原告之父母，依上揭說明，依法應對
    原告負扶養義務。原告主張甲○○與被告協議離婚時，對於
    扶養費由何人負擔，未為協議，為被告所否認，被告並辯稱
    ：伊與甲○○協議離婚時，甲○○以其所得較多，要求原告
    權利義務之行使或負擔由其任之，且當時甲○○因有親屬於
    美國，其即有意攜原告前往美國接受更好的教育，願負擔原
    告所有之開銷，即便返臺後，亦願單獨承擔其生活費用，被
    告對原告則無扶養義務等語，為原告之母甲○○所不爭執（
    甲○○雖以當時並未想到保母費問題方同意原告日後教養費
    由甲○○負擔，然此非為被告所知）（九十五年五月十六日
    及同年七月十四日筆錄參照）被告此部分抗辯，堪信為真實
    。惟離婚後父母對未成年子女之扶養義務係立於同一順位而
    按其資力負扶養義務，然父母可否協議由一方單獨負扶養責
    任，因扶養義務與親權行使本質不同，其本質乃屬純義務，
    為強制的、無償的、無對價之義務，更不許扶養義務人拋棄
    ，若父母約定由一方負扶養義務時，則只為父母內部間債務
    承擔契約，非經子女承認不生效力 (學者林秀雄著『離婚後
    父母對於未成年子女之扶養義務』  輔仁法學  第十期、第
    一七三至第一七四頁）（學者林秀雄著『未成年子女扶養費
    之請求』  司法院家事事件實務研討會  第十頁  九十二年
    四月二十一日）。是以，本契約既未經原告同意，該契約對
    原告而言，自不生效力。綜上所述，原告依法律之規定，向
    被告請求扶養費用，於法有據。
(三)另被告抗辯其尚有高堂需照顧，迄言詞辯論終結日，被告未
    舉證證明其父母有扶養需求，空言抗辯，難認真實。
二、復按扶養之程度，應按扶養權利者之需要，與負扶養義務者
    之經濟能力及身分定之。負扶養義務者有數人，而其親等同
    一時，應各依其經濟能力分擔義務，民法第一千一百十九條
    、第一千一百十五條第三項分別定有明文。且父母對於未成
    年子女之扶養義務，應係親子關係本質義務，故保護教養義
    務雖因親權關係變動，由父母一方行使負擔，但生活保持義
    務仍為親子本質義務，非為法律所創設之義務。故父母對於
    未成年子女保護教養費用之負擔，係本於父母子女間之親子
    關係當然發生，並不以有無行使親權為前提，未行使親權之
    父母，仍不能免除其保護教養費用負擔之義務。而被告係原
    告之父，自不能免除對原告保護教養費用負擔之義務。又被
    告與甲○○既同為第一順位之扶養義務人，甲○○固有較高
    收入，惟衡以其為原告實際之照顧人，其照顧之付出，亦非
    不可列為金錢支出，復依本院查詢之稅務電子閘門資料結果
    所示，原告之母甲○○月入三萬八千元左右，名下擁有高雄
    市○○區○○路公寓乙戶及其基地，其價值在一百六十萬元
    左右，扣除貸款近五十萬元，價值尚有一百一十多萬元（甲
    ○○雖表示購屋時向其母貸款一百零五萬元，並舉支票為證
    ，但所舉支票發票人為銀行，難認係向甲○○之母舉債），
    被告則月入三萬元，名下無何資產，依其等之經濟能力，復
    參酌甲○○照顧原告需花較多心力，甲○○與被告均為醫院
    護理人員之身分，認甲○○與被告應以一比二之比例負擔原
    告之扶養費為適當。
三、又因扶養費多難有收據備查，原告請求依行政院主計處編印
    之九十三年度台灣地區家庭收支調查報告平均每戶家庭收支
    表為憑，請求被告按月給付扶養費費一萬二千元之金額，惟
    查：
(一)原告現年僅四歲餘，而被告係五十八年十月二十七日生，現
    年三十七歲，有固定職業，收入穩定，並非毫無工作能力，
    原告主張依行政院主計處之調查資料即臺灣地區家庭收支調
    查報告中之高雄市市民消費收支調查為據，本院認地區性平
    均支出資料，自足以反應原告實際住所地即高雄市之消費支
    出，是原告之主張，得為本件扶養費之參酌。依行政院主計
    處臺灣地區九十三年家庭收支調查報告所載，高雄市民九十
    三年每戶收入為平均人數三點三八人，每戶每年所得為一百
    一十萬九千零一十七元，則每人月所得為（1,109,017
    3.3812＝27,343)，被告與原告之母合計每戶每人月所得
    為二萬二千六百六十七元 (計算式：【30,000＋38,000】
    3＝26,667)，為前開高雄市家戶所得之百分之八十三（計算
    式：22,66727,343＝0.83）；而高雄市家戶消費支出部分
    ，每戶每年為六十八萬零八百四十元，則每人每月所應支出
    之消費性支出為一萬六千七百八十六（計算式：680,840
    3.3812＝16,786）元，此有行政院主計處九十三年平均每
    戶家庭收支調查乙份在卷可稽。參酌前揭被告及甲○○資產
    及被告與甲○○家戶每月收入為高雄市家戶所得之百分之八
    十三，及原告現年四歲，消費支出應為成年人之三分之二為
    適當，故原告每月消費支出 (原告為未成年人，並無稅捐、
    保費、婚喪嘉慶等非消費支出)約九千二百八十八元（計算
    式：16,7860.8323＝9,288）為適當，又依前開甲○
    ○與被告之負擔比例為一比二而言，原告請求被告負擔每月
    扶養費以六千一百九十二元之範圍內為適當，逾此部分之請
    求，為無理由，應予駁回。
(二)再者，扶養費乃維持受扶養權利人生活所需之費用，其費用
    之需求係陸續發生，故應以分期給付為原則，而本件除無其
    他特別情事足資證明有命扶養義務人一次給付之必要外，命
    扶養義務人一次給付鉅額之扶養費用總數亦不可能，是原告
    張睿君請求被告分期給付未成年子女之扶養費用，亦為有理
    由。另因按月給付之金額不高，為恐日後被告有拒絕或拖延
    之情，而不利子女之利益，爰並定分期給付遲誤一期履行者
    ，其後之期間視為亦已到期，以維子女之最佳利益。
四、本判決為命履行扶養義務之判決，就訴訟中已到期部分合計
    四萬九千五百三十六元（即自九十四年十二月一日起至九十
    五年七月四日言詞辯論終結時止），依民事訴訟法第三百八
    十九條第一項第二款之規定，應依職權宣告假執行。至未到
    期部分，於判決確定前，被告給付已到期者，依民事訴訟法
    第三百八十九條第一項第二款規定，法律為顧及受扶養權利
    人之生活，特明定法院應依權宣告假執行，不生聲請宣告假
    執行情事。至訴訟中未到期者，於判決確定後，被告如屆期
    未履行，原告本得持確定判決書為執行名義，聲請法院為本
    案執行，無聲請假執行必要；從而，原告陳明願供擔保請准
    宣告假執行，核無必要。
伍、訴訟費用負擔的依據：民事訴訟法第第七十九條。
中    華    民    國    95    年    7     月    18    日
                    家事法庭      法  官  陳學德
以上為正本係照原本作成。
如不服本件判決，得於判決書送達之翌日起二十日內，以書狀敘
述理由，向本庭提起上訴（須附繕本）。
中    華    民    國    95    年    7     月    18    日
                                  書記官

司法院資訊處製作；財團法人民間司法改革基金會備份。
